臺灣雲林地方法院民事判決
110年度訴字第387號
原      告  許淑姿  
被      告  翁泳松  


訴訟代理人  林金陽律師
上列當事人間請求返還借款事件，本院於民國110年10月7日言詞
辯論終結，判決如下：
    主  文
被告應給付原告新臺幣捌拾參萬壹仟陸佰玖拾肆元，及其中新臺
幣捌拾壹萬捌仟零玖拾壹元自民國一０三年七月十九日起至清償
日止按週年利率百分之五計算之遲延利息。
原告其餘之訴駁回。
訴訟費用（減縮部分除外）由被告負擔百分之六十二，餘由原告
負擔。
    事 實 及 理 由
一、按訴狀送達後，原告不得將原訴變更或追加他訴。但有擴張
    或減縮應受判決事項之聲明者，不在此限，民事訴訟法第25
    5條第1項第3款定有明文。本件原告原支付命令聲請狀原聲
    明：被告應向原告給付新臺幣(下同)285萬元，及自民國94
    年7月26日起至清償日止，按週年利率百分之5計算之利息；
    嗣於109年10月7日具狀將上開利息起算日改請求自94年7月2
    7日起計算。因被告聲明異議，依法視為起訴，原告於本院
    審理中，再於110年9月6日具狀將聲明變更為被告應向原告
    給付1,344,798元，及自103年7月19日起至清償日止，按週
    年利率百分之5計算之利息，經核原告所為上開訴之變更，
    屬減縮應受判決事項之聲明，參諸上開規定，應予准許。
二、原告起訴主張：兩造間為友人，被告陸續向原告借錢，均以
    被告簽發支票作為借款依據以示負責，並約定先還利息再還
    本金，而借款285萬元是被告最後一筆借款。原告於94年6月
    9日匯款2,450,030元及94年6月10日匯款72,830元至被告指
    定之帳戶內，而285萬元即上開二筆匯款金額，加上該二筆
    借款之利息120,841元，再加上之前被告向原告借款25萬元
    、50萬元尚未清償之197,251元及補貼原告遲延利息9,108元
    合計計算出之金額。又依被告提出之14張匯款回條聯，其中
    2張之匯款日期在本件借款之前，應係被告向原告清償之前
    他筆借款，應不列入本件借款之清償，而另12張匯款回條聯
    ，依匯款日期計算，先抵充百分之5之遲延利息後，再抵充
    本金，被告尚有1,344,798元之本金，及自103年7月19日起
    至清償日止以百分之5計算之遲延利息未清償等語，並聲明
    ：被告應向原告給付1,344,798元，及自103年7月19日起至
    清償日止，按週年利率百分之5計算之利息。
三、被告則以：被告係陸續向原告借款260餘萬元，而簽發票面
    金額285萬元之支票（下稱「本件支票」）交予原告係作為
    向原告借款之擔保。又被告自89年12月21日起至103年7月18
    日止，已向原告清償金額合計為3,080,170元，被告已全部
    清償完畢等語置辯，並聲明：原告之訴駁回。 
四、本院之判斷：
㈠、消費借貸者，謂當事人一方移轉金錢或其他代替物之所有權
    於他方，而約定他方以種類、品質、數量相同之物返還之契
    約，民法第474條第1項亦有明定，是當事人主張與他方有消
    費借貸關係存在者，自應就該借貸意思互相合致及借款業已
    交付之事實，均負舉證之責。又證明應證事實之證據資料，
    並不以可直接單獨證明之直接證據為限，凡先綜合其他情狀
    ，證明某事實，再由某事實為推理的證明應證事實，該證明
    某事實之間接證據，亦包括在內（最高法院92年度臺上字第
    1499號、91年度臺上字第2578號判決意旨參照)。
㈡、原告主張被告有陸續向其借款，本件請求係被告最後一筆借
    款，係被告於94年6月7日向原告借款285萬元，約定清償日
    期為94年7月26日，並簽發「本件支票」作為憑證及擔保等
    語，並提出「本件支票」、彰化縣第六信用合作社活期儲蓄
    存款存摺封面及內頁明細等為證，被告雖不否認有陸續向原
    告借款，惟其僅向原告陸續借款約261萬元等語置辯，經查
    ：
  ⒈觀諸原告上開所提出之彰化縣第六信用合作社活期儲蓄存款
    存摺封面及內頁明細，可證原告有於94年6月9日匯款2,450,
    030元及94年6月10日匯款72,830元，雖不知匯款對象是否即
    為被告，亦即非直接交付款項予被告之證據，然原告主張被
    告向其借款，其係將款項匯入被告指定之帳戶內等語，而被
    告就此並未有爭執，僅一再表示因陸續借款，故不清楚該二
    筆款項是否即為其所借貸等語，再佐以被告有簽發「本件支
    票」交予原告收受作為借款擔保，而「本件支票」之發票日
    為94年7月26日及被告抗辯有陸續清償本件借款，足認原告
    於94年6月間有交付合計2,522,800元（計算式：2,450,000
    元＋72,800元＝2,522,800元）予被告且兩造間有借貸合意。
  ⒉原告雖主張94年6月間之借款金額為285萬元，即上開二筆匯
    款加上預扣利息120,841元，再加上被告在94年6月之前向原
    告借款而尚未清償之197,251元，及被告答應貼補原告遲延
    利息9,108元後，合計所得出之總額云云，惟按金錢借貸為
    要物契約，因金錢之交付而生效力，故利息先扣之金錢借貸
    ，其貸與之本金額應以利息預扣後實際交付借用人之金額為
    準，該預扣利息部分，既未實際交付借用人，自不成立金錢
    借貸（最高法院108年度臺上字第2738號判決參照），原告
    於本件言詞辯論當庭表示，借款予被告時會先預扣利息，被
    告於94年6月7日向原告借款285萬元，原告已預扣之利息為1
    20,841元等語，有言詞辯論筆錄在卷可稽（見本院卷第31頁
    ），則此項預扣利息120,841元原告並未交付予被告甚明。
    至於原告上開主張被告之前尚未清償之197,251元及答應貼
    補原告遲延利息9,108元部分，未見原告舉證以實其說，是
    原告於94年6月間實際借予被告之金額應係2,522,800元，應
    堪認定。
㈢、被告辯稱其已清償3,080,140元，並提出14張彰化銀行匯款回
    條聯為證，其對原告之債務已全部清償云云。原告對於上開
    被告匯款之事實固不否認，並承認其中12筆匯款係為清償本
    件借款，惟否認其中89年12月21日、91年3月26日所匯之款
    項係為清償本件借款，辯稱該二筆匯款係為清償被告之前積
    欠原告之借款債務等語。經查：
　⒈按借用人應於約定期限內，返還與借用物種類、品質、數量
    相同之物；而遲延之債務，以支付金錢為標的者，債權人得
    請求依法定利率計算之遲延利息，但約定利率較高者，仍從
    其約定利率，民法第478條前段、第233條第1項分別定有明
    文。次按，清償人所提出之給付，應先抵充費用，次充利息
    ，次充原本；其依民法第321條、第322條之規定抵充債務者
    亦同，同法第323條規範明確。
　⒉被告於94年7月26日至103年7月18日期間，就本件借款共清償
    217萬元，此為原告所自承，並有原告製作之清償明細表在
    卷足憑（見本院卷第39頁）。又原告主張兩造間就本件借款
    約定清償日期為94年7月26日，此有作為本件借款擔保之「
    本件支票」發票日為94年7月26日可證，且為被告所不爭執
    ，則原告請求自94年7月27日起，依民法第233條第1項之規
    定，依法定遲延利率即週年利率百分之5計算遲延利息，應
    予准許。被告於94年7月26日匯款60萬元至原告銀行帳戶時
    ，因給付未遲延，應將該金額先抵充本金，則被告於94年7
    月26日就本件借款尚積欠原告1,922,800元（計算式：2,522
    ,800元－600,000元＝1,922,800元），而被告自94年7月27日
    起之清償，遲延利息百分之5部分，抵充利息，超過遲延利
    息百分之5部分，抵充本金，其計算詳如附表所示。
　⒊至於被告辯稱先後於89年12月21日、91年3月26日匯款至原告
    帳戶，以清償本件借款債務云云，惟原告否認，並辯稱該二
    筆匯款係為清償被告之前積欠原告之借款債務等語。查，被
    告銀行匯款之原因多端，可能有清償原告債務、贈與金錢予
    原告、借貸金錢予原告或投資生意之出資等等原因，不一而
    足，被告未能舉證證明上開89年12月21日、91年3月26日之
    匯款確係為清償本件借款，僅空言抗辯係清償本件借款，顯
    不足採。
　⒋承上所述，依附表所示計算，被告截至103年7月18日止，尚
    欠原告本件借款之本息831,694元（本金767,513元＋遲延利
    息64,181元＝831,694元），及自103年7月19日起依本金數額
    按年息百分之5計算之遲延利息。
五、綜上所述，原告主張依消費借貸之法律關係，請求被告給付
    831,694元，及其中767,513元，自103年7月19日起至清償日
    止按週年利率百分之5計算之遲延利息，為有理由，應予准
    許。其餘逾此部分之請求，為無理由，應予駁回。
六、本件事證已臻明確，兩造其餘之攻擊防禦方法及所提之證據
    ，經本院審酌後，認與判決結果不生影響，爰毋庸一一論述
    ，併此敘明。
七、訴訟費用負擔之依據：民事訴訟法第79條。
中　　華　　民　　國　 110　　年　　10　　月　　21　　日
                  民事第一庭  法  官  吳福森

以上正本係照原本作成。
如對本判決上訴，須於判決送達後20日內向本院提出上訴狀。如
委任律師提起上訴者，應一併繳納上訴審裁判費。
中　　華　　民　　國　 110　　年　　10　　月　　21　　日
                              書記官　程尹鈴
附表：
編號 還款日期 還  款 金  額 清償遲延利息期間 抵充遲延利息金額 抵充本金 不足本金 備註 1 95年1月11日 20萬元 94年7月27日至 95年1月11日 （169天） 44,514元 155,486元 1,767,314元  2 95年11月21日 20萬元 95年1月12日至 95年11月21日（314天） 76,019元 123,981元 1,643,333元  3 96年3月20日 20萬元 95年11月22日至96年3月20日 （119天） 26,789元 173,211元 1,470,122元  4 96年6月15日 8萬元 96年3月21日至 96年6月15日 （87天） 17,521元 62,479元 1,407,643元  5 96年7月23日 9萬元 96年6月16日至 96年7月23日 （38天） 7,327元 82,673元 1,324,970元  6 96年11月6日 20萬元 96年7月24日至 96年11月6日 （106天） 19,239元 180,761元 1,144,209元  7 97年5月14日 20萬元 96年11月7日至 97年5月14日 （190天） 29,781元 170,219元 973,990元  8 98年4月2日 10萬元 97年5月15日至 98年4月2日 （323天） 43,096元 56,904元 917,086元  9 99年5月13日 15萬元 98年4月3日至 99年5月13日 （406天） 51,005元 98,995元 818,091元  10 100年7月28日（原告誤載為 102年7月28日） 10萬元 99年5月14日至 100年7月28日（441天） 49,422元  50,578元 767,513元  11 103年7月18日 5萬元 100年7月29日至103年7月18日（1086天） 5萬元 0元 767,513元 此期間之遲延利息為114,181元，受償5萬元後，尚有遲延利息64,181元未受清償。